【裁判字號】    99,上訴,142
【裁判日期】    990614
【裁判案由】    偽造有價證券等
【裁判全文】
臺灣高等法院高雄分院刑事判決         99年度上訴字第142號
上  訴  人  臺灣高雄地方法院檢察署檢察官
上  訴  人
即  被  告  乙○○
選任辯護人  程高雄律師
上列上訴人因被告偽造有價證券等案件，不服臺灣高雄地方法院
98年度易字第193 號中華民國98年12月16日第一審判決（起訴案
號：臺灣高雄地方法院檢察署97年度偵字第16166 號），提起上
訴，本院判決如下：
    主  文
原判決關於乙○○被訴犯附表編號二、三所示之偽造有價證券罪
部分暨定應執行刑部分，均撤銷。
乙○○被訴犯附表編號二、三所示之偽造有價證券部分，無罪。
其他部分上訴駁回。
    事  實
一、乙○○係陸軍軍官學校學員生指揮部第二大隊（簡稱陸官學
    指部二大隊，其前稱陸官學二營）上兵文書（民國93年1 月
    28 日 入伍，轉服專業志願役士兵，於96年4 月18日核定溯
    自同年月3 日停役生效），於94年5 月1 日至95年11月1 日
    擔任第二大隊行政管理兵；經任該管前後任主官即大隊長口
    頭命令負責該大隊暨所屬中隊薪餉、經費及財務帳管結報等
    相關業務。詎其於擔任行政管理兵期間，明知經費提領需先
    向單位主官即大隊長報告核可後，始得填寫提現報告單及開
    具國庫支票向台灣銀行鳳山分行提領大隊國庫專戶（戶名帳
    號：00000-000000；下稱第二大隊專戶）內之由上級單位核
    撥之款項，然因沈迷賭博性電玩，未向主官大隊長丙○○報
    告核可，基於意圖為自己不法之所有，分別為下列行為：
（一）見該大隊95年6、7月份學生止伙費新臺幣（下同）34萬14
      06元，已由上級單位於95年6 月22日撥入第二大隊專戶，
      竟萌生貪念，利用95年6 月24日學生已開始放暑假之機會
      及其保管該大隊國庫支票及大隊長丙○○印章及輔導長甲○○調離該單位而未帶走印章之機會（該大隊輔導長甲○○已於94年10月1 日調離該單位，依規定應變更並使用現
      任輔導長陳國華印章，卻遲未辦理），基於偽造有價證券
      暨持以行使之犯意，未經丙○○、甲○○之授權，竟於95
      年6 月26日假借承辦業務機會，在如附表編號一所示之國
      庫支票「存款機關」發票人之印鑑欄位上盜用丙○○及甲○○未帶走之上開國庫支票印章，再持該紙偽造之國庫支
      票，向臺灣銀行鳳山分行自二大隊專戶內提領學生止伙費
      34萬1406元後，前往玩賭博性電玩店而花用殆盡。
（二）又於95年9 月下旬某日，該二大隊大隊長丙○○因有學生
      反應之學生之暑假止伙費尚未發放，便向其詢問有關學生
      止伙費發放情形，乙○○為籌措虧空款項，竟於95年10月
      2 日，另行起意，又基於偽造有價證券暨持以行使之犯意
      ，以相同方法，假借承辦業務之機會，分別在附表編號四
      、五所示之國庫支票盜用丙○○、陳國華及甲○○之印章
      後，又向臺灣銀行鳳山分行各自向第二大隊及二大隊所轄
      之第10中隊專戶分別提領行政費及政訓費1 萬8800元、78
      00元。嗣因乙○○仍無法補足虧空款項，而於同年10月12
      日畏罪逾假未歸（翌日自行返營），經該管長官發覺有異
      ，始查獲上情。
二、案經國防部高等軍事法院高雄分院檢察署函送臺灣高雄地方
    法院檢察署檢察官偵查起訴。
    理  由
壹、證據能力部分
一、刑事訴訟法第159 條之1 第2 項所稱之檢察官，解釋上雖不
    包含軍事檢察官在內，然軍事檢察官既依軍事審判法而有訊
    問被告及證人之權，且依該法第125 條規定，刑事訴訟法關
    於證據之規定與軍事審判法第一編「總則」第11章「證據」
    不相抵觸者準用之，是軍事檢察官於偵查中所製作之筆錄，
    可認係本法第159 條第1 項之「除法律有規定」，而依第15
    9 條之1 第2 項之相同法理，除顯有不可信之情況者外，承
    認其證據能力（最高法院99年度台上字第221 號判決參照）
    。本件證人丙○○、張維之及林冠君於軍事檢察官偵查中以
    證人身分所為之證述，業經具結，復依其於偵查中陳述時之
    外部客觀情況，亦查無其他顯不可信之情形，依上說明，上
    開陳述自屬有證據能力。
二、又按刑事訴訟法第159 條之1 規定：「被告以外之人於審判
    外向法官所為之陳述，得為證據」，而該規定所稱之「法官
    」，並未明文排斥軍事法院之法官。（最高法院94年度台上
    字第1027號判決參照），故解釋上被告以外之人在軍事法院
    法官前所為之證述，亦得為證據。本件證人丙○○、趙伯元
    、邱智文於軍事審判庭法官前具結後所為之證述，依前揭說
    明，均應具有證據能力。
三、被告以外之人於審判外之陳述，雖不符刑事訴訟法第159 條
    之1 至之4 等4 條之規定，而經當事人於審判程序同意作為
    證據，法院審酌該言詞陳述或書面陳述作成時之情況，認為
    適當者，亦得為證據；刑事訴訟法第159 條之5 第1 項定有
    明文。本判決後述所引用之其他證據資料，除原已符合刑事
    訴訟法第159 條之1 至第159 條之4 ，及法律另有規定等傳
    聞法則例外規定得作為證據以外，其餘各項言詞或書面陳述
    等相關事證，並非公務員違背法定程序所取得，檢察官、被
    告及辯護人於本院均同意作為認定事實之證據，且審酌各該
    證人或書面陳述作成時之情況，並無違法不當或證明力明顯
    過低之瑕疵，認為以之作為證據為適當，均得作為證據。
貳、實體上認定
甲、撤銷改判部分:
一、被告被訴偽造附表二、三所示之國庫支票無罪部分：
（一）公訴意旨略以：被告乙○○係陸軍軍官學校學指部第二大
      隊上兵文書，於94年5 月1 日至95年11月1 日擔任第二大
      隊行政管理兵；經前後任該管大隊長口頭命令負責該大隊
      暨所屬中隊薪餉、經費及財務帳管結報等相關業務，為從
      事業務之人。詎被告乙○○於擔任行政管理兵期間，明知
      經費提領需先向單位主官報告核可後，並填寫提現報告單
      ，始得開具國庫支票，竟於95年7 月17日起，乘該管大隊
      長丙○○、輔導長陳國華帶領學生至谷關受訓，而被告乙○○留守部隊辦理薪餉銜補及兼辦第10中隊經費業務之機
      會，先後於95年9 月18日、26日，假借承辦業務機會，分
      別在如附表編號二、三所示之國庫支票盜蓋丙○○、陳國
      華、甲○○印章，並從第二大隊專戶內提領行政費及政訓
      費計1 萬8800元；第10中隊（戶名：00000-000000）專戶
      內（下稱第10中隊專戶），提領5 月至8 月份行政費及政
      訓費3 萬1200元，因認被告此部分，亦涉有偽造有價證券
      罪云云。
（二）惟按犯罪事實應依證據認定之，無證據不得認定犯罪事實
      ，此為刑事訴訟法第154 條第2 項所明定。又事實之認定
      ，應憑證據，如未發現相當證據或證據不足以證明，自不
      得以推測或擬制之方法，以為裁判基礎（最高法院著有40
      年台上字第86號判例意旨參照）。
（三）公訴意旨認被告乙○○涉犯此部分偽造有價證券罪嫌，無
      非係以證人丙○○、張維之及林冠君於軍事檢察官偵查中
      之證述及：(1)票號BD0000000 號，發票日95年9 月18日，
      金額1 萬8800元；(2)票號BD0000000 號，發票日期95年9
      月26日，金額3 萬1200元之國庫支票2 紙等證據，作為認
      定被告此部分犯有偽造有價證券之依據。惟訊據被告乙○○堅決否認有何偽造附表二、三所示之國庫支票犯行，並
      辯稱：我於95年7 月17日奉該管大隊長丙○○口頭命令，
      留守學校辦理薪餉銜補及兼辦第十中隊經費報結業務時，
      分別於95年9 月18日、26日，有蓋用丙○○、陳國華、甲○○私章，各自銀行之第二大隊、第十中隊專戶）內，提
      領5 月至8 月份行政費、政訓費各1 萬8800元、3 萬1200
      元，合計5 萬元，因當時大隊長（丙○○）他們於谷關受
      訓，需要用錢，我領錢後才陸續將錢匯至大隊長戶頭，因
      大隊長亦下轄第十中隊，所以我才可以一併提領第十中隊
      的錢，上開公款是我領出來做櫃存現金使用（依規定只能
      領1-3 萬），放在我隨身攜帶的軍用包裏，因為擔心錢會
      不見，所以放假時我也會帶回家裡保管等語。
（四）經查：
   1、被告乙○○於案發前，其平日均保管陸官學指部二大隊大
      隊長丙○○及輔導長陳國華所得請領國庫支票印章事實，
      業據證人丙○○、陳國華分別於軍事偵訊及本院審理時證
      述在卷（偵一卷68頁、69頁、本院卷63頁）。又陸官學指
      部二大隊由大隊長丙○○於95年7 、8 月間，曾帶領陸官
      學二營學生及部隊幹部前往台中谷關受訓之事實，業據證
      人丙○○證述在卷，證人陳國華亦證稱：如果是（95年）
      9 月份，我們已經從谷關回來了等語（本院卷62頁）。另
      證人丙○○復證稱：我帶學生至谷關受訓，被告有提領3
      萬8 千元給我，我原則上授權被告保持單位現金約1 萬元
      左右，視任務需要，才要求被告先提領3 萬8 千元給我等
      語（原審二卷97-103頁）。而證人陳國華亦證稱：當初被
      告沒有跟我們去谷關，是因為當時他要辦薪餉和學生止伙
      費之類的事情，沒辦法讓被告一起去谷關，所以讓被告留
      在陸軍官校，因為那時官校有在接新學生，所以由學指部
      管事，如果要用錢的話，就直接先跟被告講等語（本院卷
      62頁反面），足見丙○○及陳國華曾於95年7-8 月間帶領
      陸官學指部二大隊學員前往台中谷關接受訓練，而被告則
      留守在陸官學指部二大隊隊部負責經費上支援之事實，已
      甚顯明。又陸官學指部二大隊經費提領流程，需先向單位
      主管報告核可，並填具提現報告單及開具國庫支票，並蓋
      用三級章（即大隊長、輔導長、承辦人印章）後，始可至
      銀行提領所需之款項，且事後應依規定登載於單位現金收
      支登記簿上，而相關經費事後將再以單據及書面簽呈結報
      之事實，業據證人邱智文（陸軍軍官學校主計室中校主計
      參謀）證述在卷（原審二卷109-112 頁）。而被告於98年
      9 月18日以國庫支票（BD0000000 號）向台灣銀行鳳山分
      行請領附表二之費用1 萬8800元為二大隊95年8 月份行政
      費、政訓費，另其於同月26日又以國庫支票（BD0000000
      號）所請領附表三之費用3 萬1200元為二大隊95年5-8 月
      份行政費、政訓費，應均屬在陸官學指部二大隊主官丙○○之授權範圍所請領之款項，故尚難認被告對附表編號二
      、三所示之國庫支票（BD0000000 號、BD0000000 號）之
      開立，而認被告此部分有何偽造之犯行。
   2、又曾任職陸官學二營（即陸官學指部二大隊前身）之輔導
      長甲○○已於94年10月1 日調離上開單位之事實，業據證
      人甲○○證述在卷（本院卷58反面-61 頁），並證稱：（
      你提領國庫支票是用這個章嗎？）是用這種章來蓋章，我
      們以前提領國庫支票是用這種章等語（本院卷58反-61 頁
      ），惟雖證稱：這個章當時一直都是我自己保管的…（請
      問你當時請領國庫支票的時候，是你自己蓋還是交給別人
      幫你蓋？）被告會拿到我辦公室，我會親自蓋章，我會詢
      問這筆錢要請領做什麼用的云云（本院卷59頁、60頁），
      惟核與陸官學指部二大隊大隊長丙○○上開證述：我及輔
      導長印章應該自行保管，但為業務方便，便均交由行政（
      即被告）保管等語（偵一卷47頁），並不相符。另證人陳
      國華亦證稱：（那時候章是你保管還是給被告保管？）那
      時候是由被告保管等語（本院卷63頁）。復參諸甲○○又
      證稱：（既然是你保管的，你離職時，該印章為何不在你
      那邊？）可能是我自己疏忽，時間到了要離職，東西收一
      收就帶走了，至於有沒有留下該印章，我沒有特別留意等
      語（本院卷59頁反面），是甲○○對其於94年10月1 日離
      開陸官學指部二大隊而前往其他單位報到時，是否有帶走
      本件得請領國庫支票之個人印章，本人既無法確認，則何
      有可能平日會一直保管該印章之理，故其上開所稱：這個
      章當時一直都是伊自行保管的云云，已非無疑問。況證人
      丙○○、陳國華之證述陸官學指部二大隊以國庫支票領款
      之過程可知，被告基於便利請領公款之需要，其於業務上
      平日應有保管陸官學指部二大隊大隊長、先後任之輔導長
      （即甲○○、陳國華）得請領國庫支票印章之事實，已甚
      顯明。另由被告於95年9 月18日以附表編號二國庫支票票
      號BD0000000 號之支票（內蓋有丙○○、甲○○印章）請
      領二大隊95年8 月份行政費、政訓費1 萬8800元，此有該
      國庫支票票號BD0000000 號影本在卷可按（偵一卷131 頁
      ），此亦足徵甲○○於離開陸官學指部二大隊後並未帶走
      平日由被告保管該印章，已甚明確，否則被告何能於95年
      9 月18日藉由甲○○之印章及大隊長丙○○之印章開具附
      表編號二票號BD0000000 號國庫支票之理。
   3、又被告以附表編號二國庫支票票號BD0000000 號（內蓋有
      丙○○、甲○○印章請領二大隊95年8 月份行政費、政訓
      費1 萬8800元，另又於95年9 月26日以編號三國庫支票票
      號BD0000000 號之支票（內蓋有丙○○、陳國華印章）請
      領10中隊95年5 至8 月份行政費、政訓費3 萬1200元之事
      實，固有該紙國庫支票影本可按（偵一卷131 頁、132 頁
      ），惟上開支票所領之款項既無法證明被告於領款後並未
      用以支應陸官學指部二大隊及10中隊當時在台中谷關受訓
      時之行政費、政訓費等相關費用，故其事後在上開附表編
      號二、三國庫支票票號BD0000000 號及票號BD0000000 號
      分別蓋上丙○○、甲○○、陳國華印章以請領上開款項，
      均自難認上開2 紙支票之開具，而認有越權之情事。另證
      人丙○○於軍事檢察官偵訊時固證稱：因大隊輔導長甲○○已於94年10月1 日調職，由陳國華少校接任，依照規定
      ，第二大隊專戶要換印鑑章，但被告沒有去換印鑑章，繼
      續沿用甲○○的私章，這是不符合規定的，依95年5 月1
      日校部規定，第10中隊是未接學生空連，帳務由大部隊控
      管，所以原本連長及輔導長的印鑑章，改為大隊長及大隊
      輔導長的章，被告有去更換第10中隊印鑑章，就是陳國華
      的印章等語（偵一卷第122 頁）。惟證人陳國華則到庭稱
      ：那時候甲○○已經離職了，我有問被告，章為什麼沒有
      換，那時他有跟我講一個理由，我也相信，但理由我忘記
      了，後來章就有換了等語（本院卷61反-63 頁）。另同為
      陸官學指部一大隊行政兵即證人趙伯元亦證稱：（你們提
      款時，雖然單位主管已經換人了，印鑑章沒有換，還是可
      以領？）對，只要印鑑章沒有換的話。（受款人是否會特
      定？）銀行只會看受款專戶及印鑑章，只要是那個單位的
      行政兵就可以了，不會特定某個受款人等語（原審五卷13
      5-138 頁）。足見被告當時為貪圖一時業務上之方便，而
      於甲○○離職後，曾有部分期間仍繼續延用甲○○之印章
      ，作為開具國庫支票請領款項用，然尚難僅以被告於國庫
      支票上有蓋用已離開該單位之甲○○印章，即完全推認涉
      有偽造有價證券罪責。
   4、綜上所述，既無法證明被告於蓋用丙○○、甲○○、陳國
      華印章於開具附表二、三所示之國庫支票有何越權之情事
      ，故被告此部分被訴此部分偽造有價證券罪部分，應屬罪
      證不足。此外，復查無其他積極證據，足證被告此部分亦
      涉有偽造有價證券罪嫌，故被告被訴此部分自應為無罪之
      諭知。
（五）原審未予詳究被告被訴偽造附表編號二、三國庫支票部分
      ，而對其論罪科刑，自有未恰。被告上訴意旨否認此部分
      犯罪，並指摘原判決就此部分判決不當，則有理由。原判
      決關於被告被訴附表編號二、三所示之偽造有價證券罪之
      論罪科刑既有不當，本院自應就被告被訴附表編號二、三
      所示之偽造有價證券罪部分暨定應執行刑部分，均應予撤
      銷，並對此部分另為無罪之諭知。
乙、上訴駁回部分
一、被告有罪部分:（偽造附表編號一、四、五國庫支票）
（一）訊據被告矢口否認有何上開偽造附表編號一、四、五國庫
      之犯行，並辯稱：學生止伙費確實是我領來後，才發現學
      生已於95年6 月24日就開始放暑假，所以是在保管該筆款
      項時，不慎被偷了，不是我去賭電玩用掉了，至於行政費
      和政訓費部分，我都有按照規定提領及核銷，因為那些都
      是有憑證可以看云云。
（二）惟查：
 （1）本案陸軍軍官學校所屬部隊人員薪餉、經費之結報申領，
      係由各部隊人事行政管理兵兼辦；提領經費之正常流程，
      需事先向部隊主官報准核可，並填具提現報告單後（可先
      以口頭報備，但事後必須完成書面資料），始可開具國庫
      支票，蓋用主管印章（共三級，即大隊長、輔導長及承辦
      人員）在國庫支票後始得至銀行提領，業經該校主計室中
      校主計參謀官即證人邱智文於軍事法院審理時證述明確（
      原審二卷109 至112 頁），故本件被告提領隊部之學生止
      伙費、行政費或政訓費苟未依主官事先授權並依正常程序
      辦理，自不能僅以其平日保管部隊單位主管之印章，即謂
      能擅行蓋用後提領部隊單位專戶之款項，合先敘明。
 （2）被告乙○○因見該大隊95年6、7月份學生止伙費34萬1406
      元，已由上級單位於95年6 月22日撥入第二大隊專戶，且
      95年6 月24日學生即開始放暑假，竟未向陸官學指部二大
      隊大隊長丙○○報備，即於同年月26日擅行在票號BD0000
      000 號之國庫支票上除盜用丙○○印章外，並同時利用其
      先前保管輔導長甲○○之印章亦盜蓋在上開國庫支票之機
      關印鑑欄內，復持台灣銀行鳳山分行自得專戶提領上開款
      項之事實，業據被告已於軍事檢察官偵訊時供承在卷，並
      供稱：因為我沒有去換印鑑章，所以二大隊國庫支票都蓋
      甲○○的章等語（偵一卷142-143 頁）。另證人丙○○又
      於軍事法院審理時證稱：該筆34萬1406元學生暑假之止伙
      費是95年6 月22日核發下來，被告並未向我報告止伙費已
      結報下來，是95年9 月下旬，有學生反映暑假止伙費尚未
      發放我才知道，而事情剛爆發時，被告有向我報告是玩賭
      博性電玩輸掉，後來過了3 、4 日後，被告又改口是遭竊
      等語（原審二卷99頁），足見丙○○事先不知有此項陸官
      學指部二大隊學生止伙費已於95年6 月22日由上級單位撥
      款事誼，直至95年9 月下旬經學生反映暑假之止伙費尚未
      發放，始悉上情，再參以被告係因承認挪用學生止伙費，
      而事後已由被告家人出面歸墊此部分款項之事實，亦經丙○○於軍事法院審理時證述明確（原審二卷103 頁），是
      丙○○事先既未知悉本件34萬1406元之學生止伙費已於95
      年6 月22日上級單位撥款至該大隊之國庫專戶，自無可能
      會事先授權同意被告蓋用其印章提領無疑。況證人甲○○
      亦到庭證稱：我不清楚已離開學二營，為何支票上（票號
      BD0000000 號、BD0000000 號、BD0000000 號之國庫支票
      ）還會蓋有我的印章等語（本院卷59頁及反面），足見被
      告事先並未依正常提領款項之流程，即事先向該管長官報
      准，即行擅自用印在票號BD0000000 號國庫支票上之事實
      ，已甚顯明，復有第二大隊專戶6 月份對帳單、現金收支
      登記簿之登載、附表編號一所示票號BD0000000 號國庫支
      票（上蓋有丙○○、甲○○印文）及被告家長歸還公款證
      明等在卷足憑（偵一卷23頁、24頁、25頁、135 頁、145
      頁），從而被告確有偽造附表一所示國庫支票後，再至銀
      行提領34萬1406元學生止伙費並予以花用事實，已甚明確
      。另被告雖又辯稱：我是領出來後，才發發現學生已於95
      年6 月24日就開始放暑假云云，惟被告於案發時係擔任第
      二大隊行政管理兵，且平日負責該大隊暨所屬中隊薪餉、
      經費及財務帳管結報等相關業務等情，業被告供承在卷（
      偵一卷53之1-55頁），則其平日既負責隊部何時發薪餉及
      按月財務帳管報結等事項，則何有可能未事先知悉隊部學
      生應自何時開始放暑假之理，故其上開所辯，顯與事理有
      違，不足採信。另被告雖又辯稱：當時有與軍中同袍趙伯
      元討論這件學生止伙費被偷的事云云。惟證人趙伯元則證
      述：乙○○是有跟我講說是公款遭竊，但並未指明是何款
      項，有說被竊是數萬元等語（原審二卷109 頁），並證稱
      ：乙○○並沒有講是止伙費被偷等語（原審五卷137 頁）
      ，足見被告上所辯：其提領學生止伙費後被偷云云，亦非
      可採。況被告前開所領得之學生止伙費均已用於打賭博性
      電玩等情，亦有陸軍軍官學校學員生指揮部96年3 月23日
      斯正字第0960000138號呈檢附乙○○自白書可按（偵一卷
      37-38 頁）可按。被告雖辯稱：該自白書的部分，都不是
      在事情發生時所寫的，而是在事發後過半年才寫的，而且
      寫的時候還要經過長官的認同，才讓我走; 所以這個自白
      書不是出於自願的云云（本院卷64頁反面）。惟上開自白
      書係出於被告自由意志所書立之事實，業據被告已於軍事
      檢察官偵訊及審事審判庭均供承在卷（偵一卷55頁、原審
      一卷5 頁），且被告所虧空之款項，亦經其家人償還，復
      有被告家長歸還公款證明書（偵一卷145 頁）可按，足見
      被告事後改稱：該自白書非出於自願書立云云，應屬卸責
      之詞。況被告將該學生止伙費用以花費在賭博玩之情節，
      亦核與證人丙○○上開證述：被告曾向我報告是玩賭博性
      電玩輸掉等語相符，足見被告將偽造BD0000000 號國庫支
      票後並向銀行提領學生止伙費34萬1406元後，均用以玩賭
      博性電玩而花用殆盡之事證，已甚明確。
 （3）另被告又於95年10月2 日在國庫支票分別盜用丙○○、甲○○、陳國華3 人印章（附表編號四、五所示國庫支票）
      後，再向臺灣銀行鳳山分行提領，用以為籌措虧空部分款
      項之事實，此由證人丙○○證述：95年9 月底有學生反應
      止伙費沒有發，我有問蔣員（即被告）他說下禮拜就會發
      ，後來該員於96.10.11日逾假未歸，我們去查國庫帳戶，
      才發現錢已被領走了等語（偵一卷46-47 頁）自明。另證
      人甲○○亦證稱：我不清楚已離開學二營，為何支票上（
      票號BD0000000 號、BD0000000 號、BD0000000 號之國庫
      支票）還會蓋有我的印章等語（本院卷59頁及反面）。足
      見被告於95年10月2 日分別在BD0000000 號之國庫支票（
      附表編號四）上蓋有丙○○、甲○○及票號BD400886號國
      庫支票（附表編號五）上蓋有丙○○、陳國華印章後，以
      支付二大隊及10中隊9 月份之行政費、政訓費名義，向臺
      灣銀行鳳山分行分別提領1 萬8800元7800元，係於95年9
      月下旬後（事件即將被發覺前），為用以為籌措虧空部分
      款項之事實，已甚明確，復有上開票號BD0000000 號及票
      號BD400886號國庫支票可按。又被告既已於95年9 月下旬
      ，既經大隊長丙○○詢問被告何以迄未發放學生暑假之止
      伙費，則丙○○自無可能會再授權予被告於95年10月2 日
      在上開票號BD0000000 號之國庫支票（附表編號四）及票
      號BD400886號國庫支票（附表編號五）同意被告再以其名
      義用印在國庫支票之理。況被告自95年10月11日逾假未歸
      ，係因已自覺無法如期發放陸官學指部二大隊學生暑假止
      伙費之事實，業據被告已於審事審判庭供承在卷（原審一
      卷3-7 頁），足見被告以上開2 紙國庫支票領得上2 筆款
      項後，仍自覺無法支應上開學生暑假之止伙費，始有逾假
      未歸之舉。另證人陳國華雖到庭證稱：95年6 月到10月第
      二大隊和第十中隊的帳，這每一個月你是否都有看過？）
      這些都有我的章，我每個月都有看過…每半個月我會請被
      告拿帳過來給我看，我會核對原始憑證，如果金額沒有問
      題的話，我就會蓋章等語（本院卷62頁及反面）。惟被告
      自95年10月11日逾假未歸，經丙○○向國庫查詢，才發現
      錢已被領走之事實，業據證人丙○○證述在卷（偵一卷46
      頁），足見其未經授權即已於95年10月2 日分別蓋用丙○○、甲○○、陳國華印章在上開BD0000000 號之國庫支票
      （附表編號四）及票號BD400886號國庫支票（附表編號五
      ），並自行前往銀行提領款項之事實，已甚顯明，故證人
      陳國華上開證詞，尚難為有利被告認定。又被告偽造此部
      分之2 紙國庫支票行為，復有上開BD0000000 號之國庫支
      票（附表編號四）及票號BD400886號之國庫支票（附表編
      號五）影本在卷可按（偵一卷133 頁、134 頁），故被告
      上開所辯：行政費和政訓費部分都有按照規定提領及核銷
      云云，委無足採，故被告偽造國庫支票（附表編號四、五
      ）行為，亦甚明確。
 （4）綜上所述，被告偽造附表編號一、四、五國庫支票之事證
      均已甚明確，犯行洵堪認定。
（三）論罪科刑部分：
 1、新舊法比較
    按被告乙○○偽造附表編號一之國庫支票後，刑法已於94年
    2 月2 日修正公佈，並於95年7 月1 日施行；而比較新舊法
    時應就罪刑有關之共犯、未遂犯、想像競合犯、牽連犯、連
    續犯、結合犯，以及累犯加重、自首減輕暨其他法定加減原
    因（如身份加減）與加減例等一切情形，綜其全部罪刑之結
    果而為比較（最高法院95年5 月23日刑事庭第8 次會議決議
    參照）。又刑法第201 條第1 項有得併科罰金之相關規定，
    依修正前刑法第33條第5 款規定罰金數額應為銀元1 元以上
    ；然修正後刑法第33條第5 款提高罰金數額為新臺幣1,00 0
    元以上，並以百元計算之。是以該罪修正後關於有期徒刑、
    拘役等自由刑雖未加以變更，惟就罰金數額下限則予以提高
    ，故修正後之法律效果對行為人而言較屬不利，準此，應以
    刑法修正前第201 條之偽造有價證券罪之規定對其較為有利
    。
 2、本件被告未經同意擅自蓋用主管長官丙○○、甲○○、陳國
    華之印章，於如附表編號一、四、五所示之國庫支票上擅填
    金額後領取後加挪用，自非有權簽發，應負偽造有價證券罪
    責，故被告其中就偽造附表編號一所示之國庫支票所為，應
    係犯修正前刑法第201 條第1 項偽造有價證券罪。另就偽造
    附表編號四、五所示之國庫支票，則係犯刑法第201 條第1
    項偽造有價證券罪。又按盜用印章，係指無使用權之人未經
    同意或授權，擅自使用他人「真正」印章而言。（最高法院
    96年度台上字第7085號判決參照。本件被告未經丙○○、甲○○、陳國華3 人同意即盜用其3 人印章在附表編號一、四
    、五號國庫支票後，再持之向銀行領款，其盜用印章、印文
    行為，應屬偽造有價證券之部分行為，不另論罪。又其行使
    偽造有價證券行為之低度行為，應為偽造之高度行為所吸收
    ，亦不另論罪。另被告持上開偽造之2 紙國庫支票向行庫詐
    領票上金額而持有之，並非將其持有中財物變易為所有之情
    形，公訴意旨誤認被告所為，僅犯刑法第336 條第1 項業務
    侵占罪，尚有未洽，惟因此部分基本事實即屬同一，自得變
    更起訴法條。又被告於95年10月2 日同時偽造附表編號四、
    五所示國庫支票，係一行為同時偽造不同被害人（丙○○、
    甲○○、陳國華）之支票，因侵害數個人法益，係一行為觸
    犯數罪名，應依想像競合犯之從一重罪處斷（最高法院73年
    度台上3629 號判例意旨參照）。
（四）原審認被告乙○○偽造附表編號一、四、五國庫支票罪證
      明確，因而依刑事訴訟法第299 條第1 項前段、第300 條
      ，刑法第2 條第1 項前段，修正前刑法第201 條第1 項（
      原審此部分漏引「修正前」）、刑法第55條（原審此部分
      「論結欄」漏引）、第201 條、第205 條，並審酌被告年
      值青壯，不思循正當途徑取財物，竟沈迷賭博性電玩，事
      後為掩飾犯行，再為不法之舉及犯罪情節及偽造金額，復
      衡以其所侵吞之款項，已由其父代為償還及其生活狀況、
      智識程度，爰分別就犯偽造附表編號一之國庫支票部分，
      量處有期徒刑3 年5 月，另就其犯偽造附表編號四、五部
      分之國庫支票部分，則量處有期徒刑3 年2 月，並就偽造
      附表編號一、四、五之國庫支票，均依刑法第205 條之規
      定沒收，其認事用法，核無不合，量刑亦屬允當。被告上
      訴意旨否認此部分犯罪，指摘原判決不當，則無理由，應
      予駁回。
二、無罪部分：
（一）公訴意旨另以：被告於95年7 月17日起，乘該管大隊長丙○○、輔導長陳國華帶領學生至谷關受訓，而其留守部隊
      辦理薪餉銜補及兼辦第10中隊經費業務時，先後於同年9
      月18日、26日至臺灣銀行鳳山分行該大隊專戶提領行政費
      及政訓費計1 萬8800元；第10中隊專戶內提領行政費及政
      訓費計3 萬1200元；於同年10月2 日，再自同行庫提領該
      大隊及第10中隊專戶各計1 萬8800元、7800元，均未填載
      在單位現金收支登記簿，足生損害於甲○○等人及國庫機
      關對財務管理之真實性，因認被告此部分所為另涉犯刑法
      第215 條之業務上登載不實罪嫌云云。
（二）惟按犯罪事實應依證據認定之，無證據不得認定犯罪事實
      ，此為刑事訴訟法第154條第2項所明定。又事實之認定，
      應憑證據，如未發現相當證據或證據不足以證明，自不得
      以推測或擬制之方法，以為裁判基礎（最高法院著有40年
      台上字第86號判例意旨參照）。另按刑事訴訟之被告依法
      並無自證無罪之義務，若控罪所憑之積極證據，在生活經
      驗上尚不足以排除其他有利被告之合理推斷，致不足以證
      明犯罪事實時，仍不能因被告否認犯罪之辯解不成立，資
      為無視積極證據不足之理由（最高法院30年上字第482 號
      、30年上字第1831等判例意旨參照）。再按刑法第215 之
      罪之處罰，原係以保護文書之正確性為目的，所謂明知不
      實事項而登載，只須登載之內容失真係出於明知，並不問
      失真情形為全部或一部，亦不問其所以失真係出於虛增或
      故減，均應成立犯罪。然如係單純消極地故意不予製作，
      並無積極為不實登載之行為，即難繩以該罪名。亦即如有
      應登載之事項故意不予登載，並無登載之行為，此與法條
      所定以登載行為為構成要件者有間，本諸罪刑法定之原則
      ，自不得認係成立上開法條之罪（最高法院97年台上字第
      3719號判例同旨可參）。
（三）公訴意旨認被告涉犯上開罪嫌，無非以被告於偵查中之供
      述、證人丙○○之證述及卷存國庫專戶存款支票影本、國
      庫提領明細表、臺灣銀行公庫存款戶對帳單、支存交易往
      來明細查詢單、現金收支登記簿等資料為其論據。惟訊據
      被告就此部分則堅決否認有何刑法第214 條之業務上登載
      不實犯行。經查被告被訴偽造附表二、三國庫支票部分，
      業經本院認定上開2 紙支票，係經陸官學指部二大隊授權
      蓋用，且亦無證據足以證明此部分之款項有移作私用，故
      其被訴此部分，應屬犯罪不足以證明，已如上述，故被告
      雖於96年4 月6 日軍事檢察官偵訊供稱：95年7 月至同年
      9 月的帳是我95年10月2 日做的，因那時候要檢查才做等
      語（偵一卷89頁），惟此部分之帳目既已登載在95年9 月
      份之帳目中，而此部分又未有何證據足證被告對此部分在
      其所職掌之業務有何登載不實，自難僅憑被告於上開軍事
      檢察官偵訊之供述，即推認被告此部分犯有業務登載不實
      之罪。另就被告被訴偽造附表編號四、五國庫支票部分，
      雖經本院認定如前。惟被告就此部分被訴業務上登載不實
      部分，既尚未為登載，故被告就此部分所提領之款項亦僅
      係於現金收支登記簿消極地未予登載，尚未有積極不實之
      登載，故此亦自與刑法業務登載不實罪之構成要件有間，
      自難對被告此部分遽以業務上登載不實罪相繩。從而，檢
      察官所舉之上開事證，既無法證明被告此部分另犯業務上
      登載不實罪。此外，又無其他事證足認被告此部另犯有其
      他業務登載不實罪，既不能證明此部分被告犯罪，自應為
      其無罪之諭知。
（四）原審因而以不能證明被告被訴此部分另犯業務登載不實罪
      ，而為無罪之諭知，核無違誤；檢察官上訴意旨，猶執前
      詞，指摘原判決不當，為無理由，應予駁回。
參、另被告被訴原判決事實欄一（四）業務侵占罪及事實欄一（
    五）業務登載不實罪部分，均經原審法院判決有罪，被告均
    未上訴而已確定，此部分所處罪刑，宜由檢察官併就本院上
    開上訴駁回部分所處罪刑，另行依法聲請定應執行刑，本院
    就上開上訴駁回部分爰無定應執行刑之必要（最高法院97年
    台上字第1794號判決參照），附此敘明。
據上論結，應依刑事訴訟法第369 條第1 項前段、第364 條、第
368 條、第301 條，判決如主文。
本案經檢察官陳建年到庭執行職務。
中    華    民    國    99    年    6     月    14    日
                    刑事第十庭  審判長法  官 陳中和
                                      法  官 林水城
                                      法  官 李政庭
以上正本證明與原本無異。
被告被訴業務登載不實罪部分不得上訴。
其餘部分如不服本判決應於收受本判決後10日內向本院提出上訴
書狀，其未敘述上訴理由者，並得於提起上訴後10日內向本院補
提理由書狀（均須按他造當事人之人數附繕本）「切勿逕送上級
法院」。
中    華    民    國    99    年    6     月    14    日
                                      書記官 周青玉
附錄本件判決論罪科刑法條：
《刑法第201 條第1 項》
意圖供行使之用，而偽造、變造公債票、公司股票或其他有價證
券者，處3 年以上10年以下有期徒刑，得併科3 千元以下罰金。
附表：
┌──┬──────┬──────┬─────┬─────┬────┬───┐
│編號│犯罪時間    │經費來源    │金額      │支票號碼  │所蓋印鑑│受款人│
│    │            │            │          │          │印文    │      │
├──┼──────┼──────┼─────┼─────┼────┼───┤
│一  │95年6 月26日│學生止伙費  │341,406元 │BD0000000 │丙○○、│乙○○│
│    │            │            │          │          │甲○○、│      │
│    │            │            │          │          │乙○○  │      │
├──┼──────┼──────┼─────┼─────┼────┼───┤
│二  │95年9 月18日│二大隊95年8 │18,800 元 │BD0000000 │丙○○、│趙伯元│
│    │            │月份行政費、│          │          │甲○○、│（蔣忠│
│    │            │政訓費      │          │          │乙○○  │良未帶│
│    │            │            │          │          │        │證件，│
│    │            │            │          │          │        │遂請同│
│    │            │            │          │          │        │趙元伯│
│    │            │            │          │          │        │簽領後│
│    │            │            │          │          │        │轉交被│
│    │            │            │          │          │        │告。）│
├──┼──────┼──────┼─────┼─────┼────┼───┤
│三  │95年9 月26日│10中隊95年5 │31,200 元 │BD0000000 │丙○○、│乙○○│
│    │            │至8 月份行政│          │          │陳國華（│      │
│    │            │費、政訓費  │          │          │二枚）  │      │
├──┼──────┼──────┼─────┼─────┼────┼───┤
│四  │95年10月2日 │二大隊95年9 │18,800 元 │BD0000000 │丙○○、│乙○○│
│    │            │月份行政費、│          │          │甲○○、│      │
│    │            │政訓費      │          │          │乙○○  │      │
├──┼──────┼──────┼─────┼─────┼────┼───┤
│五  │同上        │10中隊95年9 │7,800元   │BD0000000 │丙○○、│乙○○│
│    │            │月份行政費、│          │          │陳國華（│      │
│    │            │政訓費      │          │          │二枚）  │      │
└──┴──────┴──────┴─────┴─────┴────┴───┘

司法院資訊處製作；財團法人民間司法改革基金會備份。
